【裁判字號】    99,台上,1310
【裁判日期】    990715
【裁判案由】    返還不當得利等
【裁判全文】
最高法院民事判決            九十九年度台上字第一三一○號
上  訴  人  世仁營造有限公司
法定代理人  甲○○
訴訟代理人  李勝琛律師
            吳春美律師
            高佩辰律師
被 上訴 人  合作金庫商業銀行股份有限公司
法定代理人  乙○○
訴訟代理人  劉興源律師
            陳尚宏律師
上列當事人間請求返還不當得利等事件，上訴人對於中華民國九
十九年三月十六日台灣高等法院第二審判決（九十七年度重上字
第五○七號），提起上訴，本院判決如下：
    主  文
原判決廢棄，發回台灣高等法院。
    理  由
本件上訴人主張：伊於民國八十四年三月二十一日分別向被上訴
人借貸新台幣（下同）五千六百萬元（訴外人林志郎為連帶保證
人）及一千五百萬元（林志郎為共同發票人），迄八十八年十二
月十九日止，其中五千六百萬元部分，尚欠本金二千二百五十萬
八千零七十二元及自八十八年十二月二十日起之利息未清償；其
中一千五百萬元部分，尚欠一千五百萬元及自八十八年十二月二
十日起之利息未清償。嗣被上訴人於台灣台北地方法院（下稱台
北地院）九十一年度執寅字第七○七二號拍賣抵押物執行程序中
（下稱第七○七二號執行事件），受償七百七十六萬一千九百二
十三元，又於台北地院九十二年度執黃字第二○○八六號拍賣抵
押物執行程序中（下稱第二○○八六號執行事件）受償五千二百
三十五萬四千一百四十一元，列不足受償之債權為二百四十九萬
八千八百五十八元（計受償六千零十一萬六千零六十四元）。被
上訴人已於九十二年一月七日同意林志郎就前揭二筆借款債務以
三千七百五十二萬八千零七十二元作價結清，故被上訴人顯獲有
二千二百五十八萬七千九百九十二元不當得利等情，依不當得利
之法律關係，先位聲明：求為被上訴人應給付伊二千二百五十八
萬七千九百九十二元，及自九十三年七月十五日起至清償日止，
按週年利率百分之五計算利息之判決。又系爭五千六百萬元借款
部分，至八十九年一月二十日止本金餘二千二百五十萬八千零七
十二元未清償，被上訴人竟在系爭二○○八六號執行事件中列載
本金二千二百五十二萬八千零七十二元，多計算二萬元，並不合
法。另前揭二筆借款兩造約定以浮動利率計息，被上訴人竟分別
按年息百分之一○點八、一○點三之固定利率計息，顯與約定不
符，況縱採用固定利率計算，亦應按八十八年十二月二十日之利
率約百分之七點六計算，則本金二千二百五十萬八千零七十二元
，自八十八年十二月二十日起至九十三年七月十四日止之利息為
七百八十二萬一千九百五十六元、違約金為八萬五千一百七十六
元及一百三十六萬一千八百八十元，本金一千五百萬元部分自八
十八年十二月二十日起至九十三年七月十四日止之利息為五百二
十萬三千三百九十七元，本息及違約金計五千一百九十八萬零四
百八十一元，遠低於被上訴人已受償之金額，故系爭第二○○八
六號執行事件中，所列載被上訴人不足受償之二百四十九萬八千
八百五十八元債權應不存在等情，備位聲明：求為確認被上訴人
就系爭第二○○八六號執行事件之分配表，所列載不足受償額債
權二百四十九萬八千八百五十八元不存在之判決。
被上訴人則以：否認曾同意林志郎就前揭二筆借款債務以三千七
百五十二萬八千零七十二元作價結清。另前揭二筆借款餘本金二
百四十九萬八千八百五十八元及自九十三年七月十五日起之利息
未受清償，伊並無不當得利情事。又浮動利率係於借款人正常繳
款時始適用，上訴人未依約繳款，利率於被上訴人向台北地院聲
請拍賣抵押物裁定及本票裁定時，應已固定。被上訴人先前代上
訴人墊付火災保險費二萬一千五百九十八元，上訴人還款之金額
應先清償該火災保險費，故被上訴人自上訴人在八十八年十月及
十一月所應償付之金額，以二萬元收回歸墊，是被上訴人於系爭
二○○八六號執行事件中，陳報五千六百萬元借款之本金債權為
二千二百五十二萬八千零七十二元，並無錯誤等語，資為抗辯。
原審將第一審所為上訴人敗訴之判決予以維持，駁回上訴人之上
訴，無非以：訴外人林志郎於九十二年一月六日向被上訴人申請
就其擔任連帶保證人之本件系爭二筆借款債務以三千五百萬元作
價結清，固據上訴人提出該申請書為證，惟被上訴人所屬松江分
行於接獲上開申請書後，業於同年月十五日以金江字第300 號函
覆林志郎，拒絕林志郎之代償申請。參諸證人林志郎對申請代償
之磋商經過僅證稱：「松江支庫鄭經理找我去松江支庫，他跟我
說全部的貸款餘額是三千七百多萬元，不是三千五百萬元，合庫
的慣例清償不得低於本金，希望我依照三千七百多萬元清償，當
時我有同意，松江支庫鄭經理有拿一份總行的簽准單給我看……
這是有條件清償所以雙方還要簽契約，……後來松江支庫就不簽
約，沒有告訴我什麼理由」等語，顯見林志郎雖曾提出代償之申
請，然被上訴人所屬松江分行評估還款條件後，並未與之簽署任
何契約。另依證人陳世卿（即被上訴人營業部人員）之證述，亦
明確表示松江分行已拒絕林志郎之代償申請。上訴人主張被上訴
人就系爭二筆借款已同意林志郎以三千七百五十二萬八千零七十
二元作價結清云云，難予採信。上訴人另主張被上訴人於系爭第
七○七二號執行事件中，已受償七百七十六萬一千九百二十三元
云云，然查被上訴人於系爭第七○七二號執行事件中，係受償一
千零三十六萬二千五百二十四元，包含收回訴外人林慶曾借款部
分之執行費用四萬四千一百八十八元、本金四百七十三萬八千二
百九十五元、自八十四年八月十二日至九十二年十一月十八日止
之利息二百四十五萬一千零九十四元、自八十四年九月十三日至
九十二年十一月十八日止之違約金四十七萬零二百六十元，及上
訴人之系爭一千五百萬元借款之自八十八年十二月二十日至九十
年八月九日止利息計二百六十五萬八千六百八十七元，有被上訴
人提出之債權計算書可參，另經調閱系爭七○七二號執行卷，查
明被上訴人確實於該案件中受償一千零三十六萬二千五百二十四
元，有九十三年四月十六日台北地院發還民事強制執行案款領款
收據一紙可稽，故被上訴人於系爭第七○七二號執行事件中，對
於系爭一千五百萬元借款部分，僅受償自八十八年十二月二十日
起至九十年八月九日止之利息二百六十五萬八千六百八十七元，
其餘受償金額係清償訴外人林慶曾之執行費、借款本金、利息及
違約金，足可採信。上訴人主張被上訴人已受償七百七十六萬一
千九百二十三元云云，即非可採。上訴人主張系爭二筆借款之利
息應以浮動利率計算，不應以聲請拍賣抵押物或本票裁定時之利
率計算云云，查兩造間就系爭二筆借款固約定以浮動利率計息，
有上訴人於八十四年三月二十一日簽立之五千六百萬元借據記載
「利息依貴庫基本放款利率百分之八點○五加碼年息百分之二點
二五計算（目前為年息百分之一○點三○），上開借款利率，同
意隨貴庫基本放款利率變動而調整」及一千五百萬元本票載明「
利息自發票日起依貴庫基本放款利率百分之八點○五加碼年息百
分之二點七五（目前為年息百分之一○點八○）按月付息，上開
利息同意隨貴庫基本放款利率變動而調整」可參，然依上訴人八
十年十二月十日簽署之授信約定書第五條第一款之約定，任何一
宗債務不依約清償本金或利息者，債務即視為全部到期，則上訴
人未按期清償時，其債務即視為全部到期，應一次清償，此時其
利率亦特定，不再以浮動利率計息。是被上訴人聲請本票裁定（
台北地院八十五年票字第九八四三號）及拍賣抵押物裁定（台北
地院八十五年度拍字第一三八四號裁定）時，以上訴人未依約按
期履行當時之利率計算年息百分之一○點八○、百分之一○點三
○計息，並無不合。上訴人再主張縱使應採固定利率計息，亦應
按延期清償條件年息百分之七點四計算云云，查上訴人違約未按
期清償後，雖與被上訴人就系爭二筆借款訂立延期償還條件，於
第五條約定：「計息期間即自八十五年十二月二十日起之利率爰
例按本庫基本放款利率（目前為百分之七點四）計算」，然同條
件第六條訂有「借款人及連帶保證人應出具承諾書作為分期償還
之條件，並承諾左列事項：（一）對貴庫同意之分期償還條件，
若有不能在約定期限內悉數攤還，攤還金額不及約定之數額，或
有任何一期未按期攤還，或擔保品因其他債務遭法院拍賣致貴庫
已無抵押權供作擔保，或貴庫信義支庫租金因租約中止或遭他人
處分致已無租金收入作為償還來源等情事發生時，債務人等即喪
失分期攤還之利益，所有債務視為全部到期，貴庫可即行訴追，
債務人等絕無異議」，有「延期償還條件」足稽，參諸該「延期
償還條件」係因上訴人未依約清償借款，被上訴人為順利收取本
金、利息及違約金，而於一定條件之下同意減少利率，以換取上
訴人能如期還款，如上訴人不願按期清償欠債，被上訴人自無需
對利息作出讓步。是上開減少利息之約定，應以上訴人如期履行
為條件，事後上訴人既未能按期還款，減少利息之約定即失效力
，則其欠款利息之利率自應回歸按上開本票裁定及拍賣抵押物裁
定所載之利率即年息百分之一○點八○、百分之一○點三○計息
。故上訴人主張按年息百分之七點四計息云云，亦非可信。上訴
人再主張系爭二○○八六號執行事件中，被上訴人就系爭五千六
百萬元借款部分所陳報之本金，多報二萬元云云，查上訴人於八
十八年十月、十一月間各償還一萬元（計二萬元），為兩造所不
爭執，自可採信，惟被上訴人松江支庫於八十八年十二月十四日
以合金江字第449號函通知上訴人「貴公司前於民國八十六年九
月三十日向本支庫申請洽定延期償還在案，依約應於八十八年十
二月二十日償還本金五百二十五萬五千元，積欠利息三百二十六
萬四千零八十一元及代墊保險費二萬一千五百九十八元，合計八
百五十四萬零六百七十九元，請依約繳納……」等語，嗣被上訴
人將上訴人已繳付之上開二萬元先抵償代墊保險費，及由訴外人
台灣產物保險股份有限公司理賠之保險金八百零一萬七千六百五
十六元，連同上訴人於八十九年一月二十日開立面額五十萬一千
四百二十五元支票（上訴人並不否認以支票付款，8,017,656＋5
01,425＝8,519,081 ），以抵償八十八年十二月間應清償之本金
五百二十五萬五千元、利息三百二十六萬四千零八十一元（5,25
5,000＋3,264,081＝8,519,081 ），扣抵後，系爭五千六百萬元
借款之本金餘額為二千二百五十二萬八千零七十二元，被上訴人
通知訴外人林安台時亦明確告知系爭五千六百萬元借款之本金餘
額係二千二百五十二萬八千零七十二元，有被上訴人松江支庫九
十年十一月五日合金江字第301 號函可參，參諸兩造簽訂之授信
約定書第七條亦約定「立約人對貴庫負擔數宗債務時，如清償人
所提出之給付不足清償全部債務者，由貴庫指定應抵充之債務。
前項債務性質相異者，清償人所提出之給付，得由貴庫決定其抵
充之方法及順序」，故被上訴人將上開二萬元款項先扣抵代墊之
保險費二萬一千五百九十八元其中之二萬元，並無不合。復經調
閱系爭第二○○八六號執行卷，查明被上訴人在該執行事件中，
於九十三年十月十二日得款三千八百三十六萬二千四百七十元、
九十六年五月七日得款二百七十八萬四千七百零八元、九十六年
九月三十日得款一千一百四十六萬六千元，計五千二百六十一萬
三千一百七十八元（38,362,470＋2,784,708＋11,466,000＝52,
613,178 ），抵償執行費二十五萬九千零三十七元、系爭五千六
百萬元借款之本金餘額二千二百五十二萬八千零七十二元、自八
十八年十二月二十日起至九十三年七月十四日止之利息一千零六
十一萬零二百二十八元、自八十九年一月二十一日起至九十三年
七月十四日止之違約金一百九十六萬五千六百五十八元、系爭一
千五百萬元之本金一千二百五十萬一千一百四十二元（扣除後尚
不足二百四十九萬八千八百五十八元，15,000,000－12,501,142
＝2,498,858 ）、自九十年八月十日起至九十三年七月十四日止
之利息四百七十四萬九千零四十一元（ 259,037＋22,528,072＋
10,610,228＋1,965,658＋12,501,142＋4,749,041＝52,613,178
）。故上訴人尚積欠系爭一千五百萬元借款之本金餘額二百四十
九萬八千八百五十八元及自九十三年七月十五日起至清償日止，
按年息百分之一○點八計算之利息未清償，洵堪認定。被上訴人
陳報之債權及受償金額並無錯誤，上訴人認未受償之債權已不存
在云云，即非足取。綜上所述，被上訴人於系爭第七○七二號、
第二○○八六號執行事件中，所陳報之債權及受領之金額並無錯
誤，自無不當得利可言。是上訴人依不當得利返還請求權，先位
聲明被上訴人應給付二千二百五十八萬七千九百九十二元，及自
九十三年七月十五日起至清償日止，按年息百分之五計算之利息
；及備位聲明確認被上訴人就系爭第二○○八六號執行事件之分
配表，所列載不足受償額債權二百四十九萬八千八百五十八元不
存在，於法無據，不應准許等詞，為其判斷之基礎。
惟查依兩造於八十六年間約定分期償還條件第五條約定，計息期
間即自八十五年十二月二十日起之利率援例按本庫基本放款利率
（目前為百分七點四）繳納（見一審卷第二四八頁反面）。其第
六條雖訂有「借款人及連帶保證人應出具承諾書作為分期償還之
條件，並承諾左列事項：（一）對貴庫同意之分期償還條件，若
有不能在約定期限內悉數攤還，攤還金額不及約定之數額，或有
任何一期未按期攤還，或擔保品因其他債務遭法院拍賣致貴庫已
無抵押權供作擔保，或貴庫信義支庫租金因租約中止或遭他人處
分致已無租金收入作為償還來源等情事發生時，債務人等即喪失
分期攤還之利益，所有債務視為全部到期，貴庫可即行訴追，債
務人等絕無異議……」，僅約定在特定條件下喪失分期攤還之利
益，似未約定上訴人如未能按期還款，減少利息之約定即失效力
，則原審謂上訴人未按期繳款，欠款利息之利率自應回歸按上開
本票裁定及拍賣抵押物裁定所載之利率即年息百分之一○點八○
、百分之一○點三○計息云云，所憑依據何在？上訴人主張應按
年息百分之七點四計息云云（見原審卷第一○七頁），是否全無
可採？即待查明。又上訴人主張：於九十一年間，被上訴人於第
一次執行程序（即系爭七○七二號執行程序）陳報抵押權擔保之
債權共計兩筆，其一為四百七十三萬八千二百九十五元 (為第三
人林慶曾之欠款，伊為其保證人），另一筆即伊欠款一千五百萬
元。於第一次執行程序被上訴人共計受償債權本金一千零二十一
萬三千零五十六元，應先行抵充何筆債權即生疑義。惟該兩筆債
權既同屬第一順位抵押權所擔保，被上訴人受償之金額即應依債
權比例分別抵充，始符合公平原則，況伊僅為第三人林慶曾之連
帶保證人，依銀行法第十二條之一第三項前段規定「未來求償時
，應先就借款人進行求償，其求償不足部分，得就連帶保證人平
均求償之」，則依上開銀行法第十二條之一規定之法理，被上訴
人本應先向第三人即主債務人林慶曾求償，不足部分始向法院聲
請拍賣伊所提供之不動產，則被上訴人違反上開規定聲請拍賣伊
之不動產並經拍定後，其所受償之債權本金更無由全額抵充第三
人林慶曾之借款，而應依第三人林慶曾之借款與伊借款之債權比
例分別受償，始符合事理。則被上訴人於該強制執行事件中對伊
之一千五百萬元之債權，業已受償七百七十六萬一千九百二十三
元等語（見一審卷第七頁），為其重要之防禦方法，原審未說明
其是否採納之理由，即為不利於上訴人之判斷，殊屬可議。上訴
論旨，指摘原判決不當，求予廢棄，非無理由。
據上論結，本件上訴為有理由。依民事訴訟法第四百七十七條第
一項、第四百七十八條第二項，判決如主文。
中    華    民    國  九十九  年    七    月   十五   日
                      最高法院民事第四庭
                          審判長法官  劉  延  村
                                法官  許  澍  林
                                法官  黃  秀  得
                                法官  許  正  順
                                法官  魏  大  喨
本件正本證明與原本無異
                                      書  記  官
中    華    民    國  九十九  年    七    月  二十七  日
                                                     ｄ

司法院資訊處製作；財團法人民間司法改革基金會備份。
